臺灣高等法院民事判決　　　　　　　　100年度上易字第218號
上　訴　人　　安泰商業銀行股份有限公司
法定代理人　　齊百邁
訴訟代理人　　林鈺陽
被　上訴人　　林谷諺
被　上訴人　　林旭光
訴訟代理人　　李秋燕
上列當事人間請求塗銷所有權移轉登記事件，上訴人對於中華民
國99年12月29日臺灣板橋地方法院99年度訴字第2302號第一審判
決提起上訴，本院於100年7月5日言詞辯論終結，判決如下：
    主  文
上訴駁回。
第二審訴訟費用由上訴人負擔。
    事實及理由
一、上訴人起訴主張：被上訴人林谷諺（下稱林谷諺）於民國93
    年4月22日向上訴人借款新臺幣（下同）115萬元整，詎料至
    94年9月22日起未依約繳款，迄今尚欠上訴人本金881,765元
    及自94年9月22日起至清償日止，按約定年利率百分之12計
    算之利息及違約金。林谷諺卻於94年11月24日將其所有之臺
    北縣新莊市（已改制為新北市新莊區○○○段895地號土地
    ，權利範圍1/4，及其上同地段1774建號，門牌號碼臺北縣
    新莊市○○路429巷6之1號之房屋（下稱系爭房地）以買賣
    為原因，移轉登記予另一被上訴人林旭光（下稱林旭光），
    由林旭光支付自95年8月起系爭房地之房貸，惟林旭光買賣
    系爭房地之訂金係由渠等之父母出資，並無任何佐證交代資
    金流向，不足以證明買賣存在。又抵押權借款債務之債務人
    仍為林谷諺，抵押權亦未塗銷，此與一般不動產買受人均以
    所支付之買賣價金清償出賣人原銀行欠款並塗銷所設定抵押
    權之交易常態有所違背，顯見林谷諺、林旭光間之不動產轉
    移原因顯非「買賣」，而係為脫產所作之移轉實屬無償行為
    ，該行為害及上訴人債權之行使；林旭光自承於買賣系爭房
    地時，知悉林谷諺積欠上訴人借款未清償，仍以買賣為原因
    將系爭房地辦理所有權移轉登記，致積極財產減少，害及上
    訴人債權行使，爰依民法第244條第2項之規定訴請撤銷之等
    語。被上訴人則以：系爭房地之買賣及移轉登記，經新北市
    新莊區地政事務所（下稱新莊地政所）、新北市新莊區公所
    、國有財產局及匯豐銀行等查驗證明，並無不實，且有房屋
    買賣契約、銀行買賣契約收據和存簿資金流向可證。又因買
    賣系爭房地，被上訴人積欠之債務由478萬餘元降至178萬餘
    元，係債務減少而非積極財產減少。況上訴人之主張，自始
    至終均未提出任何事證，證明爭訟之不動產買賣行為有何不
    合法，買賣行為對其之惡意，上訴人之訴並無理由等語，資
    為抗辯。。
二、原審為上訴人敗訴之判決，上訴人不服，提起上訴，上訴聲
    明：
    （一）原判決廢棄。
    （二）林谷諺與林旭光就系爭房地於94年11月24日所為之買
          賣行為（債權行為）及所有權移轉行為（物權行為）
          均應予撤銷。
    （三）林旭光應將系爭房地，於94年11月24日經新莊地政所
         ，以買賣為原因所為之所有權移轉登記予以塗銷。
    被上訴人答辯聲明：上訴駁回。
三、經查：林谷諺於93年4月21日向上訴人借款115萬元，詎自94
    年9月22日起即未依約繳納本息，嗣於94年11月24日將系爭
    房地以買賣為原因，移轉登記予林旭光等事實，為兩造所不
    爭執，復有上訴人提出與其所述相符之信用借款契約書、建
    物登記第二類謄本暨新莊地政所網路申領異動索引、林谷諺
    財團法人聯合徵信中心資料等件在卷為證（見原審卷第4-16
    頁），並經原審依職權向新莊地政所調閱上訴人間就系爭房
    地申請辦理所有權移轉登記之申請書暨其附件等查明屬實，
    此有新莊地政所99年9月27日北縣莊地登字第0990017751號
    函暨其檢送之資料在卷可稽（見原審卷第23-37頁），此部
    分事實自堪信為真實。
四、按債務人所為之無償行為，有害及債權者，債權人得聲請法
    院撤銷之；債務人所為之有償行為，於行為時明知有損害於
    債權人之權利者，以受益人於受益時亦知其情事者為限，債
    權人得聲請法院撤銷之；債務人之行為非以財產為標的，或
    僅有害於以給付特定物為標的之債權者，不適用前2項之規
    定；債權人依第1項或第2項之規定聲請法院撤銷時，得並聲
    請命受益人或轉得人回復原狀，民法第244條定有明文。次
    按當事人主張有利於己之事實者，就其事實有舉證之責任，
    民事訴訟法第277條亦定有明文。又民事訴訟如係由原告主
    張權利者，應先由原告負舉證之責，若原告先不能舉證，以
    證實自己主張之事實為真實，則被告就其抗辯事實即令不能
    舉證，或其所舉證據尚有疵累，亦應駁回原告之請求（最高
    法院17年上字第917號判例意旨參照）。本件上訴人既主張
    被上訴人間就移轉系爭房地之買賣契約屬無償之詐害債權行
    為，則上訴人自應負舉證責任，證明被上訴人間就移轉系爭
    房地係屬無償行為，且該無償行為有害於上訴人之債權。
（一）經查：被上訴人間就其買賣系爭房地之行為，於原審提出
      匯豐銀行房貸契約、土地房屋買賣契約書、協議書等件為
      證（見原審卷第55-59頁）；復於本院提出買賣系爭房地
      頭期款30萬元之現金來源儲簿、協議書、銀行買賣契約及
      收據等件為證（見本院卷一第57-64頁），由上開證據觀
      之，堪認林旭光取得系爭房地確屬有償行為，被上訴人就
      系爭房地之買賣價金係300萬元，與移轉系爭房地當時附
      近房價亦屬相當，有內政部地政司全球資訊網資料足參（
      見本院卷一第65-76頁）。又林旭光與林谷諺2人雖為兄弟
      （見原審卷第33頁之身分證影本），惟不能以其2人之身
      分關係，即遽認其等之買賣關係屬虛偽，是上訴人主張被
      上訴人間買賣系爭房地不合乎常態，屬脫產行為云云，自
      應舉證證明，茲上訴人未能提出證據足以證明，其主張僅
      屬臆測，而不足採。
（二）次查：上訴人主張被上訴人間之買賣行為，使林谷諺之積
      極財產減少，對其債權造成損害，使其債權無法受清償，
      係屬詐害行為。惟債務人出賣其財產非必產生減少資產之
      結果，苟出賣之財產已獲得相當之對價，用以清償具有優
      先受償權之債務，則一方面減少其財產，一方面減少其債
      務，其對於普通債權人，即難謂為詐害行為（最高法院51
      年台上字第302號判例意旨參照）。查林旭光買受系爭房
      地時，除支付30萬元現金外，並依契約及協議書按月繳納
      系爭房地之貸款（設定抵押權，屬優先債務），則林谷諺
      將系爭房地出售予林旭光，其積極財產固因而減少，然其
      消極財產亦因此減少，上訴人既屬無擔保之普通債權人，
      被上訴人之行為並未對上訴人構成侵害。況上訴人並未證
      明其債權因此受有何種損害，則其主張，難認有據。
五、綜上所述，上訴人既無法舉證證明被上訴人間之買賣契約係
    屬無償行為而有害其債權，則上訴人本於民法第244條第1、
    2項規定，訴請撤銷被上訴人間就系爭房地所為買賣之債權
    行為及移轉所有權之物權行為；及本於同法條第4項規定，
    請求被上訴人林旭光塗銷已為之移轉登記，以回復原狀云云
    ，均無理由，不應准許。原審為上訴人敗訴之判決，並無不
    合。上訴意旨指摘原判決不當，求予廢棄改判，為無理由，
    應予駁回。
六、本件因事證已臻明確，兩造其餘爭點及攻擊、防禦方法暨所
    為之立證，與判決之結果不生影響，無庸再逐一予以論究，
    併予敘明。
七、據上論結，本件上訴為無理由，依民事訴訟法第449條第1項
    、第78條，判決如主文。
中    華    民    國   100    年    7     月    26    日
                  民事第十八庭
                      審判長法  官  湯美玉
                            法  官  李慈惠
                            法  官  丁蓓蓓
正本係照原本作成。
不得上訴。
中    華    民    國   100    年    7     月    26    日
                            書記官  陳思云